【裁判字號】    96,重國,4
【裁判日期】    980213
【裁判案由】    損害賠償
【裁判全文】
臺灣士林地方法院民事判決               96年度重國字第4號
原      告  國泰世華商業銀行股份有限公司
法定代理人  甲○○
訴訟代理人  陳彥希律師
            王韋傑律師
            陳正和律師
被      告  國家安全局
法定代理人  乙○○
訴訟代理人  胡志彬律師
            魏君婷律師
複  代理人  葉建偉律師
上列當事人間請求損害賠償事件，本院於民國98年1 月19日言詞
辯論終結，判決如下：
    主      文
原告之訴及假執行之聲請均駁回。
訴訟費用新台幣貳拾玖萬捌仟捌佰捌拾元由原告負擔。
    事實及理由
壹、程序部分
一、查被告國家安全局之法定代理人原為許惠祐，嗣於本訴訟審
    理期間變更為乙○○，茲據其具狀聲明承受訴訟，經核尚無
    不合，應予准許。
二、按依國家賠償法請求損害賠償時，應先以書面向賠償義務機
    關請求之。賠償義務機關拒絕賠償，或自提出請求之日起逾
    30日不開始協議，或自開始協議之日起逾60日協議不成立時
    ，請求權人得提起損害賠償之訴。國家賠償法第10條第1項
    、第11條第1 項前段分別定有明文。查原告曾於民國96年8
    月2 日向被告提出國家賠償之請求，惟經被告以96年8 月9
    日（96）英樸字第0014017 號函表示拒絕賠償，此有國家賠
    償請求書及被告前開函文影本各1 件附卷可稽（本院卷一第
    50 -96頁），則原告提起本件國家賠償之訴，應合於前述規
    定。
三、再按訴狀送達後，原告不得將原訴變更或追加他訴，但擴張
    或減縮應受判決事項之聲明者，不在此限，民事訴訟法第
    255 條第1 項第3 款亦有明文。查本件原告起訴時，其請求
    之金額為新台幣（下同）32,590,896元，嗣變更請求金額為
    32,424,334 元 （本院卷二第21頁），經核應屬減縮應受判
    決事項之聲明，揆諸前揭法條規定，原告上開訴之變更，自
    可准許。
貳、實體部分
一、原告起訴主張：訴外人左新華、羅先偉共同設立鴻康貿易股
    份有限公司（下稱鴻康公司），夥同羅惠英、晉可緯等人，
    偽造鴻康公司與被告間之承攬契約4 份，使原告陷於錯誤，
    於93年5 月13日與鴻康公司簽訂綜合授信約定書，約定授信
    額度新台幣（下同）800 萬元，以被告應付鴻康公司之承攬
    報酬款項為擔保提供融資，並於93年5 月24日起至同年11月
    22日止，陸續撥款7 筆金額計15,275,000元予鴻康公司，嗣
    羅先偉等人先後冒用被告名義轉帳清償上開借款。羅先偉等
    人復於93年11月間，以同樣手法，並持經變造且外洩自時任
    被告會計處會計長屈張龍之「宏基一號工程中央監控系統案
    規劃提報資料」（下稱提報資料），以取信原告，原告因而
    於93年11月24日提高鴻康公司之授信額度為3,000 萬元，且
    自93年11月25日起至94年2 月18日止，陸續放款5 筆金額計
    1,530 萬元，羅先偉等人並繼續冒用被告名義轉帳清償借款
    。又原告曾於93年12月29日以93國世業字第0935號函（下稱
    系爭函件）通知被告，將鴻康公司之工程合約報酬款項匯入
    指定帳戶，副本並知會鴻康公司，系爭函件經被告總收發處
    於94年1 月4 日收受後，轉交予時任被告會計處之副會計長
    徐銘鼎，豈料徐銘鼎竟將系爭函件私下交由羅先偉等人，使
    羅先偉等人得以再冒用被告名義，寄發94年3 月4 日華總管
    字第094000085 號回函，表示同意照來函辦理，原告因認系
    爭函件業經被告收受，致誤信該偽造之被告函覆為真，遂自
    94年5 月10日起至同年8 月29日止，再繼續放款6 筆金額計
    2,966 萬元予鴻康公司。嗣因鴻康公司上開借款陸續到期未
    獲清償，原告再次發函請被告將應付鴻康公司之承攬報酬款
    項轉入前指定帳戶，經被告函覆告知前揭函文、契約等文件
    皆係偽造，原告始知遭受羅先偉等人詐騙，總計未清償本金
    及利息、違約金共32,424,334元。屈張龍及徐銘鼎當時任職
    於被告機關，為被告所屬公務員，其等就上開提報資料之保
    管、系爭函件之處理，均屬執行職務行使公權力之範團，其
    等於行使公權力時，或將內部文件外流並變造，或將收受之
    函文私下交付他人，而與羅先偉等人共同詐騙原告，並致原
    告受有前開未受償金額之損害，被告依法自應對其所屬公務
    員之不法行為，對原告負國家賠償責任；又縱認並非徐銘鼎
    將系爭函件交付羅先偉等人，而係被告所屬之其他公務員所
    為，被告仍應負賠償之責；再退萬步言，縱被告所屬公務員
    對系爭函件內容並不知情，其將收受之函文交付予羅先偉或
    任由他人取走，於公文之處理顯有重大過失，被告仍不能免
    除賠償之責任，為此，爰依國家賠償法第2 條第2 項之規定
    ，請求被告賠償原告所受損害等語。並聲明：(一)被告應給付
    原告32,424,334元，及自起訴狀繕本送達翌日起至清償日止
    ，按年息5%計算之利息。(二)願供擔保，請准宣告假執行。
二、被告則以：(一)原告所稱為偽造文書、詐貸融資行為之羅先偉
    、左新華、羅惠英、晉可緯等人，均非公務員，其等間之私
    經濟行為與被告無關。(二)屈張龍及徐銘鼎雖為被告所屬公務
    員，惟原告所指提報資料之保管、系爭函件之處理，均為被
    告機關之內部行為，且並非屈張龍及徐銘鼎之職務範圍。另
    就原告與鴻康公司間之法律關係而言，應為授信放款之私法
    行為，就被告與鴻康公司間之關係而言，如有採購契約存在
    ，亦為私法關係，而原告與被告間則無任何法律關係存在，
    本件自無任何執行職務行使公權力之行為可言。(三)屈張龍及
    徐銘鼎並未將提報資料及系爭函件交付羅先偉，此部分業經
    國防部高等軍事檢察署檢察官及法院分別為不起訴處分及無
    罪判決確定，當不存有何不法行為。且縱認屈張龍及徐銘鼎
    確有上述行為，因羅先偉等人所持以變造之提報資料，係89
    年之資料，屈張龍實無法知悉4 年後羅先偉等人將予以變造
    ，並持之向原告為詐貸融資，而徐銘鼎亦無法從系爭函件之
    信封知悉其內容，故其2 人應無任何故意或過失可言。(四)再
    退步言，系爭提報資料及函件縱為被告內部人員所外洩，然
    若無羅先偉等人冒用被告名義、偽造被告印文詐騙原告，及
    原告未依嚴謹程序徵信即撥款之疏失，應不致發生受詐騙之
    情事，故應無相當應果關係存在。(五)鴻康公司於93年11月24
    日第二次增貸之額度為3,000 萬元，然原告於93年11月25日
    至94年8 月29日間，卻陸續撥款高達44,960,000元，顯超過
    增貸之額度，自有疏失，故其主張之損害，均為原告自身疏
    失所造成，與被告無關等語，資為抗辯。並聲明：(一)原告之
    訴及假執行之聲請均駁回。(二)如受不利之判決，願供擔保，
    請准宣告免為假執行。
三、兩造不爭執之事實：
  (一)訴外人羅先偉、左新華、羅惠英、晉可緯等人共同偽造鴻康
    公司與被告間之承攬契約，使原告陷於錯誤，於93年5 月13
    日與鴻康公司簽訂綜合授信約定書，約定授信額度800 萬元
    ，並於93年5 月24日至93年11月22日陸續撥款7 筆予鴻康公
    司，金額共計15,275,000元，嗣羅先偉等人先後冒用被告名
    義轉帳清償上開借款。
  (二)羅先偉等人復於93年11月間變造「宏基一號工程中央監控系
    統案規劃提報資料」以取信原告，使原告於93年11月24日提
    高鴻康公司之授信額度為3,000 萬元，並自93年11月25日起
    至94年2 月18日止陸續放款5 筆，金額共計1,530 萬元，羅
    先偉等人仍繼續冒用被告名義轉帳清償上開借款。
  (三)原告曾於93年12月29日以93國世業字第0935號函通知被告將
    鴻康公司之工程合約款匯入指定帳戶，副本則通知鴻康公司
    。嗣羅先偉等人冒用被告名義寄發94年3月4日94華總管字第
    094000085號函回覆原告，表示同意將工程款匯入指定帳號
    。
  (四)原告於94年5 月10日至同年8 月29日又陸續放款2,966 萬元
    予鴻康公司，此部分鴻康公司尚未清償完畢。
四、本件經依民事訴訟法第271 條之1 準用同法第270 條之1第1
    項第3 款規定，整理並協議簡化爭點後，兩造同意協議簡化
    後之爭點為（本院卷二第34頁）：
  (一)「宏基一號工程中央監控系統案規劃提報資料」之保管是否
    為被告機關所屬公務員屈張龍執行職務行使公權力之範圍？
    屈張龍有無於執行職務行使公權力時，因故意或過失將上開
    提報資料交付予羅先偉，而不法侵害原告權利之情事？其行
    為與原告主張權利受損間有無相當因果關係存在？
  (二)被告所屬公務員對原告93年12月29日93國世業字第0935號函
    之處理，是否為被告機關所屬公務員執行職務行使公權力之
    範圍？被告所屬公務員有無於執行職務行使公權力時，因故
    意或過失使上開函文遭羅先偉派人取走，未予回覆，而不法
    侵害原告權利之情事？其行為與原告主張權利受損間有無相
    當因果關係存在？
  (三)原告請求賠償之金額是否可採？
五、茲就上開爭點，析述本院得心證之理由如下：
  (一)有關「宏基一號工程中央監控系統案規劃提報資料」之保管
    部分：
  1.按公務員於執行職務行使公權力時，因故意或過失不法侵害
    人民自由或權利者，國家應負賠償責任，公務員怠於執行職
    務，致人民自由或權利遭受損害者亦同，國家賠償法第2 條
    第2項訂有明文。又國家賠償請求權之成立要件，須以公務
    員之執行職務具有故意或過失之行為，及人民之自由或權利
    須受有損害，且該損害之發生與有責任原因之事實間具有相
    當因果關係為必要，而所謂相當因果關係者，係指有此行為
    ，依客觀觀察，通常即會發生此損害者，視為有因果關係；
    如無此行為必不生此損害，或雖有此行為，通常亦不生此損
    害，即無因果關係。是人民之自由或權利受到侵害而請求國
    家賠償者，必須主張其損害與公務員之不法行為有相當因果
    關係，如該職務義務之行為與該受害之自由或權利無關，則
    不能認為有相當因果關係。
  2.本件原告主張被告所屬公務員屈張龍之不法侵害行為，係將
    其保管之提報資料，違反規定交付予羅先偉，而原告所受損
    害則係遭羅先偉詐騙而陸續貸款予鴻康公司，惟查，上開提
    報資料係被告特勤中心於89年8 月11日召開「宏基一號工程
    中央監控系統建置案」提報會議時所製作，而依羅先偉所述
    ，屈張龍交付該份資料之時間係於88至89年間，其則在93至
    94年間將該資料之時間變造為「93年」，並持以向原告行使
    ，且屈張龍對其變造該份資料乙事並不知情，此有國防部高
    等軍事法院檢察署軍事檢察官95年度偵字第8 號不起訴處分
    書影本1 件及變造後之提報資料附卷可參（本院卷一第98、
    99 、11 頁），是縱認被告所屬公務員屈張龍確有將上開提
    報資料交付予羅先偉之事實，然其於交付時既不知羅先偉於
    事隔4 年後將予以變造並持之詐騙原告，且觀諸該提報資料
    內容，僅為被告建置中央監控系統之計畫，並無廠商資料，
    故縱將該資料交付他人，在一般情形下，通常亦不致發生遭
    塗改內容並持向銀行詐貸之結果，自難認原告所指屈張龍將
    該提報資料交付予羅先偉之行為，與原告所受之損害間，有
    何相當因果關係存在。揆諸前揭說明，原告據此主張被告應
    負國家賠償責任云云，即無可採。
  3.有關原告主張屈張龍交付提報資料予羅先偉，不法侵害原告
    權利部分，因其未能證明上開行為與其所受損害間有相當因
    果關係存在，故其他關於該行為是否為執行職務行使公權力
    之範圍，及屈張龍有無故意過失等爭點，自無再予論究之必
    要，茲不贅述。
  (二)有關原告93年12月29日93國世業字第0935號函文之處理部分
    ：
  1.按公務員於執行職務行使公權力時，因故意或過失不法侵害
    人民自由或權利者，國家應負損害賠償責任，國家賠償法第
    2 條第2 項定有明文。所謂行使公權力係指公務員居於國家
    機關之地位，行使統治權作用之行為而言，並包括運用命令
    及強制等手段干預人民自由及權利之行為，以及提供給付、
    服務、救濟、照顧等方法，增進公共及社會成員之利益，以
    達成國家任務之行為，惟國家機關如僅立於私法主體之地位
    ，從事一般行政之補助行為者，即與行使公權力有間，不生
    國家賠償法適用之問題（最高法院93年度台上字第255 號、
    84年度台上字第2551號判決意旨參照）。
  2.原告主張被告所屬公務員徐銘鼎或其他人員在處理系爭函件
    時，並未按正當程序辦理，竟將之私下交付予羅先偉，使羅
    先偉等人得以冒用被告名義回函，致原告誤信而繼續對鴻康
    公司融資貸款而受有損害，被告所屬公務員就此函件之處理
    ，應屬執行職務行使公權力之行為，故被告應負國家賠償責
    任云云。然查，系爭函件之內容乃原告通知被告將授信戶鴻
    康公司之工程合約款匯入原告指定之帳戶，非經原告同意，
    不得轉入其他帳戶，此有該份函件影本1 件在卷可稽（本院
    卷一第23頁），參以卷附另紙蓋有偽造被告印文之應收帳款
    債權轉讓通知書（本院卷一第280 頁），可知前述函件應係
    原告本於鴻康公司對被告之合約款債權受讓人之地位，通知
    被告將合約款匯入特定帳戶，而鴻康公司與被告間倘有採購
    合約關係存在，應屬被告立於私法主體地位，所從事一般行
    政之補助行為，是原告基於該合約款債權人之身分，以系爭
    函件通知被告將合約款匯入特定帳戶，被告所屬公務員就該
    函件之處理，實與任何私法主體之受僱人無異，並無任何居
    於國家機關地位，行使統治權作用之行為，揆諸前揭說明，
    自不屬於執行職務行使公權力之行為，至為明確。
  3.原告雖又稱本件處理原告來函之行為，係以提供服務或照顧
    之方法，目的在增進公共及社會成員之利益，以達成國家特
    定任務，故應屬行使公權力之行為云云，惟縱認被告於收受
    系爭函件後，依正常處理流程，將回函告知澄清，使原告不
    致繼續受騙，然此處理回覆之行為，乃立於私法主體地位所
    為，而非立於國家機關之地位，前已詳述，其目的亦非增進
    公共及社會成員之利益，更無達成何國家特定任務可言，是
    原告以前開理由，主張被告所屬公務員就系爭函件之處理，
    應屬行使公權力行為云云，亦不足採。
  4.有關原告主張被告所屬公務員未依正當程序處理系爭函件，
    不法侵害原告權利部分，因該行為並非執行職務行使公權力
    之行為，不符合國家賠償之要件，故其他關於被告所屬公務
    員有無故意過失之不法行為，及與原告所受損害有無相當因
    果關係等爭點，自無審究論述之必要，茲不贅言。
六、綜上所述，原告依國家賠償法第2 條第2 項之規定，請求被
    告給付原告32,424,334元，及自起訴狀繕本送達翌日起至清
    償日止，按年息5%計算之利息，為無理由，應予駁回。又原
    告之訴既經駁回，其假執行之聲請亦失所附麗，應併駁回之
    。
七、本件訴訟費用額確定為298,880 元，並應由原告負擔，爰併
    諭知如主文第2 項所示。
八、本件判決基礎已臻明確，兩造其餘攻防方法及訴訟資料經本
    院斟酌後，核與判決結果不生影響，故不予一一論述；另原
    告聲請調閱被告關於本案對所屬公務員行政懲處之卷宗，及
    被告聲請調查原告內部授信作業程序、信函處理程序及本件
    貸款相關人員之懲處資料等，因均不影響本件判決結果，故
    皆無調查必要，併此敘明。
九、據上論結，原告之訴為無理由，依民事訴訟法第78條、第87
    條第1 項判決如主文。
中    華    民    國    98    年    2     月    13    日
                  民事第一庭法  官  馬傲霜
以上正本係照原本作成。
如對本判決上訴須於判決送達後20日內向本院提出上訴狀。
中    華    民    國    98    年    2     月    17    日
                            書記官  許秋莉


司法院資訊處製作；財團法人民間司法改革基金會備份。
